【裁判字號】    92,交上更(一),11
【裁判日期】    920731
【裁判案由】    過失致死等
【裁判全文】
臺灣高等法院刑事判決                        九十二年度交上更(一)字第一一號
  上  訴  人
  即  被  告  萬東峰
右上訴人因業務過失致死等案件，不服臺灣台北地方法院八十八年度交訴字第五九號
，中華民國八十九年八月二十一日所為之第一審判決（起訴案號：臺灣台北地方法院
檢察署八十八年度偵字第一三九四五號）提起上訴，經最高發院發回，本院判決如左
：
    主  文
原判決撤銷。
萬東峰從事業務之人，因業務上之過失致人於死，處有期徒刑壹年。
    事  實
一、萬東峰曾於民國（下同）八十三年間犯竊盜罪，經臺灣板橋地方法院判處有期徒
    刑四月緩刑三年在案，猶不知警惕。嗣其以駕駛營業用小客車為業，為從事駕駛
    業務之人。八十八年六月十八日凌晨零時三十分許，萬東峰駕駛一輛車牌ＮＰ─
    五０二號營業用小客車，沿臺北市○○路由西往東方向行駛，途經信義路、松仁
    路設有燈光號誌並有左轉專用燈光號誌交岔路口，欲左轉松仁路行駛之際，明知
    僅有信義路雙向直行及右轉箭頭為綠燈，不得左轉（即信義路雙向燈光號誌第一
    時相，信義路僅可雙向直行及右轉，不得左轉），且已見信義路東往西方向外側
    車道（機車專用車道，現改設第四線快車道）有一輛由乙○○所駕駛並附載己○
    ○之車牌ＡＫＩ─０八三號重型機器腳踏車，正沿信義路由東往西方向駛來（即
    行進方向是綠燈）。萬東峰本應注意駕駛汽車行駛至交岔路口轉彎時，應遵守燈
    光號誌之指示，欲左轉彎時，應嗣第二時相即信義路雙向直行紅燈及左轉箭頭為
    綠燈時始得左轉，並距交岔路口三０公尺前顯示方向燈，行至交岔路口中心處左
    轉，並不得占用來車道搶先左轉，且應注意轉彎車應讓直行車先行及注意車前狀
    況並隨時採取必要之安全措施，而依本件交通事故發生當時雖係夜間但有照明、
    天候晴、路面乾燥無缺陷及障礙物、視距良好且號誌正常等情形觀之，並無任何
    足令萬東峰不能注意之情事，其應注意且能注意竟疏未注意，既未等候第二時相
    即信義路雙向直行紅燈及左轉箭頭為綠燈，而於信義路雙向燈光號誌第一時相僅
    有信義路雙向直行及右轉箭頭為綠燈，不得左轉時，搶先左轉，且未距交岔路口
    三０公尺前顯示方向燈，亦未行至該交岔路口中心處即貿然未依燈號管制指示駕
    車加速左轉松仁路行駛，以致乙○○因以時速逾四十公里之超速行駛時煞車閃避
    不及，其駕駛之該輛重型機器腳踏車車頭撞擊萬東峰所駕駛該輛營業用小客車右
    後車身倒地。乙○○受有顱部創傷等傷害，雖經送臺北醫學院附設醫院急救，仍
    因顱內出血延至同年月二十日上午十時許不治死亡。乙○○附載之己○○則受有
    右手第三指及第四指肌腱斷裂、右手第三深部肌腱輕微沾黏等傷害。萬東峰肇事
    後，向到達事故現場處理員警自首犯行。
二、案經己○○、乙○○父親丙○○分別訴請臺北市政府警察局信義分局移送臺灣臺
    北地方法院檢察署檢察官偵查起訴。
    理  由
一、上訴人即被告之供述及辯解：
    訊據上訴人即被告萬東峰雖就其駕駛該輛車牌ＮＰ─五０二號營業用小客車於前
    揭時地與被害人乙○○駕駛並附載告訴人己○○之該輛車牌ＡＫＩ─０八三號重
    型機器腳踏車發生碰撞等情供承不諱，惟矢口否認有何業務過失致人於死或業務
    過失傷害之犯行，辯稱：伊過失責任沒那麼重，伊當時開車走信義路，是開內側
    車道由西向東要左轉松仁路，伊有按照燈號左轉並沒有違規，如果伊闖紅燈的話
    ，南北向都有車輛在行駛中，如何閃避那些車輛，伊是有跟上開機車發生碰撞，
    但當時機車如何跟伊碰撞的伊不知道，伊當時只有注意交通燈號云云。
二、認定犯罪事實所憑證據及理由：
（一）查臺北市○○路、松仁路交岔路口設置之燈光號誌係三時相號誌。就信義路雙
      向燈光號誌言，第一時相：信義路雙向（東往西、西往東）直行及右轉箭頭綠
      燈；第二時相：信義路雙向（東往西、西往東）直行紅燈、右轉箭頭綠燈及左
      轉箭頭綠燈；第三時相：信義路雙向（東往西、西往東）紅燈，業經證人即處
      理現場之警員陳國安於原審證述：「（問：信義路、松仁路口號誌是什麼號誌
      ？）是五個燈，三個時相號誌，如信義路東往西是綠燈，西往東（信義路）則
      是直行及右轉箭頭綠燈，左轉箭頭及紅燈沒亮，西往東紅燈及左轉燈號同時亮
      起時，東往西則是紅燈」（見原審第三十七頁反面至第三十八頁）；於本院調
      查時證稱：「（問：肇事現場燈號管制為何？）信義路、松仁路燈號管制情形
      ，信義路東西向綠燈時，不能左轉，只能夠直行，另信義路東西向綠燈時，同
      時有右轉箭頭亮綠燈，可以右轉，至於要等到信義路的東西向變成紅燈時，並
      還有一個綠色左轉箭頭的標誌才能左轉，我們是據報才到案發現場處理的。（
      問：肇事地點號誌運作情形？）有三個時相，第一個時相就是信義路雙向直行
      及右轉箭頭綠燈，第二時相是信義路雙向直行紅燈，右轉、左轉箭頭綠燈，第
      三時相信義路雙向紅燈，不能直行、左轉、右轉，但松仁路雙向綠燈通行。所
      以在第二時相才有左轉綠燈，其他的情形車輛都不能左轉，也沒有其他左轉紅
      燈的設置，信義路由西往東，（沒有）禁止左轉的燈號，所以禁止左轉的情形
      有二種，第一信義路雙向直行、右轉綠燈亮時，禁止左轉，第二個情形就是信
      義路雙向紅燈的時候，也是禁止左轉，只有松仁路可以行進，只有在第二時相
      左轉箭頭綠燈的時候，才可以左轉」（見本院九十二年七月八日訊問筆錄）等
      語屬實，並據原審於八十九年一月四日勘驗明確，載明筆錄及有該交岔路口燈
      光號誌相片四張（見原審卷第三十七頁至第三十八頁及第四十一頁至第四十二
      頁）在卷可資佐證。準此，被告萬東峰倘若係「左轉箭頭綠燈」自信義路（西
      往東）左轉松仁路行駛（即被告於第二時相：信義路雙向【東往西、西往東】
      直行紅燈、右轉箭頭綠燈及左轉箭頭綠燈時左轉），則被害人乙○○駕駛並附
      載己○○沿信義路（東往西）直行之該輛車牌ＡＫＩ─０八三號重型機器腳踏
      車係違規直行。反之，若被害人乙○○駕駛並附載己○○之該輛重型機器腳踏
      車係綠燈直行（即第一時相：信義路雙向【東往西、西往東】直行及右轉箭頭
      綠燈），則被告萬東峰係駕車違規左轉松仁路行駛，甚明。
（二）復右揭事實業據目擊證人即告訴人己○○自警詢時起即堅決指證被害人乙○○
      駕駛該輛車牌ＡＫＩ─０八三號重型機器腳踏車沿信義路（東往西）綠燈直行
      ，其坐在機車後座看得很清楚且證述：「信義路直走呈綠燈」「‧‧‧對方（
      萬東峰）直接左轉開到我們前面就撞上來，我到十字路口時看到那輛車（ＮＰ
      ─五０二營業用小客車）他要轉，過十字路口他直接轉過來。我確定沒闖紅燈
      ，都是綠燈」、「（問：當時係何人騎機車？）是乙○○騎機車的，我是給乙
      ○○載，我們由東向西往的世貿方向走，機車是騎在外側車道，我們是綠燈直
      行，當時計程車是走內側車道，係由西往東突然左轉松仁路，計程車左轉過來
      才撞上我們所騎的機車的中間，當時我人就飛出去了，然後發生什麼事情我就
      不知道了」（見偵卷第二十八頁反面、本院九十二年七月八日訊問筆錄）等情
      明確。參諸證人陳國安證述：當時被告駕駛之車輛沒有煞車痕，而當時路況良
      好，燈號正常，沒有下雨。本件被害人沿信義路東往西行駛，被告涉嫌搶先左
      轉，伊：是以當時證據作根據的等詞（見原審第三十七頁反面至第三十八頁、
      本院九十二年七月八日訊問筆錄）；證人（即被害人乙○○女友）戊○○於原
      審到庭具結證稱：「‧‧‧在急診室及加護病房外見過（肇事司機萬東峰），
      看到他在急診室外及加護病房外各向乙○○父母下跪求饒，他說『我不是故意
      的』我遠遠有看到一輛機車前來，但是想紅燈〔轉〕（閩南語發音）一下就過
      去了，沒想到機車就到了。乙○○急救無效，送到太平間時，我當場昏倒」（
      見原審卷第五十二頁反面）等語；證人（即被害人乙○○堂姐，現在臺北醫學
      院附設醫院事務組任職）甲○○於八十九年七月二十六日至該醫院勘驗急救經
      過時，就其於八十八年六月十八日凌晨接獲通知趕赴醫院協助處理時，曾經在
      急診室外面及外科加護病房外面，二度目睹肇事司機（萬東峰）向被害人乙○
      ○父母下跪道歉認錯等情證述綦詳，均經載明筆錄在卷（見原審卷第四十七頁
      正、反面），核與證人（被害人乙○○母親）丁○○於審理中之指證相符，證
      人丁○○並證述：「肇事司機除了在急診外及加護病房外檢察官相驗以前，他
      在太平間外又向我們下跪一次求饒，之後一直要我們去調解委員會調解，結果
      又不履行。」（見原審卷第五十二頁反面），且提出經原審民事庭核定之調解
      書一紙（見原審卷第二十五頁）為證。被告萬東峰就其下跪道歉三次雖不否認
      ，惟矢口否認曾經坦承「都是我的錯」（見原審卷第七十頁）。參諸一般人乍
      逢變故之初，若非確實內心有愧，鮮有接連下跪之理？況被告於第一審法院審
      理時供承：「我是紅燈左轉沒錯，該路口有左轉專用號誌，當時左轉專用號誌
      已轉為紅燈，我仍然左轉，我當時是紅燈左轉沒錯」情節（見原審卷第六十九
      頁），亦與告訴人己○○於原審審理時指稱：「伊行車之方向為綠燈，因為被
      告紅燈左轉才發生車禍」內容相吻合（詳第一審卷第七十一頁），而臺北市○
      ○路、松仁路交岔路口設置之三時相燈光號誌，並無所謂左轉紅燈之設置，被
      告所坦承「紅燈左轉」及告訴人己○○所稱「被告紅燈左轉」，應係指當時僅
      有信義路雙向直行及右轉箭頭為綠燈，松仁路北向南、南向北之車輛均為紅燈
      而左轉，即不得左轉而違規左轉之意，二人因對肇事現場燈光號誌描述雖未臻
      精準，惟所供肇事當時被告違規左轉之情節，應無二致，參以前開證人之證述
      及肇事後被告接連下跪道歉三次情事，顯見被告萬東峰未遵守燈光號誌之指示
      ，違規左轉肇事乙節，足堪認定。綜合上情以觀，被告萬東峰確係駕駛車輛違
      規左轉行駛（即被告萬東峰駕駛車牌ＮＰ─五０二號營業用小客車，沿臺北市
      ○○路由西往東方向行駛，途經信義路、松仁路設有燈光號誌並有左轉專用燈
      光號誌交岔路口，欲左轉松仁路行駛之際，明知僅有信義路雙向直行及右轉箭
      頭為綠燈【即第一時相：信義路僅可雙向直行及右轉，不得左轉】，竟未依燈
      號管制指示駕車加速左轉松仁路行駛）無訛。雖被告於原審時復辯稱：伊當時
      駕車自信義路左轉松仁路，是左轉箭頭綠燈時左轉，但伊未打（左轉）燈號，
      是乙○○闖紅燈，以致伊閃避不及，伊當時車速僅二、三十公里云云；於本院
      前審時辯稱：伊當時駕車自信義路左轉松仁路，是左轉箭頭綠燈時才左轉，於
      原審審理時法官問伊有沒有打方向燈伊是一時說錯，伊有打方向燈，是乙○○
      闖紅燈，伊才會閃避不及云云，惟其於原審審理中反覆其詞，一度坦承「我是
      紅燈左轉沒錯，該交岔路口左轉專用號誌已轉為紅燈，我仍然左轉」，旋又翻
      異其詞，辯稱「我是按照左轉燈號左轉的，對方行進方向是什麼燈我不知道」
      云云，其供述前後不一，益見其虛，且如被告所辯：「伊當時駕車自信義路左
      轉松仁路，是左轉箭頭綠燈時才左轉」為真，此際就信義路雙向燈光號誌言，
      應轉換為第二時相燈光號誌，即信義路雙向（東往西、西往東）直行紅燈、右
      轉箭頭綠燈及左轉箭頭綠燈，而被害人乙○○所駕駛並附載己○○之車牌ＡＫ
      Ｉ─０八三號重型機器腳踏車，正沿信義路由東往西方向駛來，信義路左轉松
      仁路之車輛即時進入路口，被害人之車行當會受阻而無法前進，當無肇事可能
      ，被告空言否認違規左轉行駛，所辯無非係畏罪卸責之詞，不足採信。至於證
      人即台北市政府信義分局信義交通分隊警員陳國安於原審證述：本件被害人沿
      信義路東往西行駛，被告涉嫌搶先左轉」（見原審卷第三十八頁）等語，而證
      人陳國安為處理本件交通事故之警員，於事故發生當時，未在現場而親見事發
      經過，其所為上開證述，雖係其個人推斷之詞，不具證據能力，惟捨該證言，
      仍不影響被告違規左轉行駛肇事之認定，併予敘明。
（三）被告萬東峰之選任辯護人以原審認定被告紅燈違規左轉，然至發生事故之現場
      ，依該時段之車流量判斷，因紅燈亮起時左方松仁路北向南之車輛很快就會進
      入路口，被告之車行即會受阻而轉不過去，次因被害人之行車方向會因紅燈而
      需停止，據此被告當然不可能因紅燈左轉而肇事等語為被告辯護，惟查：證人
      陳國安於原審證述：「‧‧‧當時路況良好，燈號正常，沒有下雨。」「（信
      義路、松仁路口號誌是什麼號誌？）是五個燈，三個時相號誌，如信義路東往
      西是綠燈，西往東（信義路）則是直行及右轉箭頭綠燈，左轉箭頭及紅燈沒亮
      ，西往東紅燈及左轉燈號同時亮起時，東往西則是紅燈」（見原審第三十七頁
      反面至第三十八頁）等語，及原審至事發現場勘驗明確，被告萬東峰確係駕駛
      車輛沿臺北市○○路由西往東方向行駛，途經信義路、松仁路設有燈光號誌並
      有左轉專用燈光號誌交岔路口，欲左轉松仁路行駛之際，僅有信義路雙向直行
      及右轉箭頭為綠燈【即第一時相：信義路僅可雙向直行及右轉，不得左轉】，
      未依燈號管制指示駕車加速左轉松仁路行駛，已如前述，而信義路雙向燈光號
      誌第一時相顯示信義路雙向（東往西、西往東）直行及右轉箭頭綠燈時，松仁
      路北向南、南向北之車輛均為紅燈，不可能發生如辯護人所稱：「左方松仁路
      北向南之車輛很快就會進入路口，被告之車行即會受阻而轉不過去，次因被害
      人之行車方向會因紅燈而需停止」之情況，辯護人據此推斷「被告當然不可能
      因紅燈左轉而肇事」，顯有誤會。是被告違反號誌之指示，違規左轉等情，應
      無庸疑。
（四）被告萬東峰係領有駕駛執照之職業駕駛人，業據其供述在卷，其就「道路交通
      安全規則」第一０二條第一項第一款「汽車行駛至交岔路口，其行進、轉彎，
      應遵守燈光號誌之指示」、同條項第四款「左轉彎時，應距交岔路口三０公尺
      前顯示方向燈，行至交岔路口中心處左轉」、同條項第六款「轉彎車應讓直行
      車先行」及第九十四條第三項「汽車行駛時，駕駛人應注意車前狀況並隨時採
      取必要之安全措施」等規定，自均應知之甚稔。又本件交通事故發生當時雖係
      夜間但有照明、天候晴、路面乾燥無缺陷及障礙物、視距良好且號誌正常等情
      形觀之，此據證人陳國安證述如前，並有現場照片附卷足參（見相卷第四一、
      四二頁），並無任何足令被告萬東峰不能注意前揭規定之情事，其應注意且能
      注意竟疏未注意以致肇事，其就本件交通事故之發生自有過失無疑。依台北市
      政府交通局函所示，重機車之煞車痕長達五公尺，刮地痕三、九公尺及駕駛人
      拋射距離五、七公尺等情狀，換算其車速己超過四十公里，有超速行駛之情事
      ，有台北市政府交通局八十九年十二月六日北市交三字第八九二四二六八七０
      ０號函附卷可稽（見前審卷第一九頁），雖被害人乙○○涉有違規超速行駛，
      被告亦不得因此解免其過失之罪責。
（五）另被害人乙○○因本件交通事故受有顱部創傷等傷害，雖經送臺北醫學院附設
      醫院急救，仍因顱內出血延至同年月二十日上午十時許不治死亡，業經臺灣臺
      北地方法院檢察署檢察官法醫師相驗明確，有勘驗筆錄、驗斷書及相驗屍體証
      明書（見相卷第二十二頁至第二十九頁）等件在卷可稽。告訴人己○○則受有
      右手第三指及第四指肌腱斷裂、右手第三深部肌腱輕微沾黏等傷害，亦有診斷
      證明書一件（見原審卷第七十四頁）在卷可資佐證。被告萬東峰之過失與被害
      人乙○○受傷不治死亡及告訴人己○○受有前揭傷害間，均有相當因果關係。
（六）綜上所述，被告所辯均不足採信。本件事證已經明確，被告犯行足堪認定，應
      予依法論科。
三、論罪：
    被告以駕駛計程車為業，業據被告供述明確（見前審卷第四二頁）。核被告萬東
    峰所為，係犯刑法第二百七十六條第二項業務過失致人於死罪及第二百八十四條
    第二項前段業務過失傷害罪。其所犯前揭二罪間，係一個過失行為觸犯二罪名，
    應依想像競合之例，從重論以業務過失致人於死罪一罪。被告萬東峰肇事後，在
    未為任何有偵查犯罪職權之公務員發覺前，向到達事故現場處理員警坦承係其肇
    事，有臺北市政府警察局交通警察大隊八十八年十二月九日北市警交大四字第八
    八六五八八二五００號函附「報案自首調查表」一件在卷可稽（見原審卷第一三
    頁），符合刑法第六十二條前段自首減刑之規定，應依該法條規定減輕其刑。
四、撤銷改判及科刑之審酌事項：
（一）原審據以論罪科刑，固非無見。惟１、被告係於第一時相即僅有信義路雙向直
      行及右轉箭頭為綠燈（即信義路僅可雙向直行及右轉，不得左轉）時，未依燈
      號管制指示駕車加速左轉松仁路行駛，原審認被告於左轉號誌仍為紅燈（僅有
      直行及右轉綠燈）時，左轉松仁路行駛，與卷證資料顯示（即：臺北市○○路
      、松仁路交岔路口設置之燈光號誌係三時相號誌，就信義路雙向燈光號誌言，
      第一時相：信義路雙向（東往西、西往東）直行及右轉箭頭綠燈；第二時相：
      信義路雙向（東往西、西往東）直行紅燈、右轉箭頭綠燈及左轉箭頭綠燈；第
      三時相：信義路雙向（東往西、西往東）紅燈）信義路左轉號誌並無紅燈號誌
      ，即有不符。２、又依行車速度在市區道路，不得超過四十公里，交通安全規
      則第九十三條第一項第一款定有明文。次依台北市政府交通局函所示，重機車
      之煞車痕長達五公尺，刮地痕三、九公尺及駕駛人拋射距離五、七公尺等情狀
      ，換算其車速已超過四十公里，有超速行駛之情事，有台北市政府交通局八十
      九年十二月六日北市交三字第八九二四二六八七００號函附卷可稽（見前審卷
      第一九頁），原審對於被害人乙○○於市區路道超速駕駛與有過失之部分，未
      予審認，亦有未洽。被告上訴意旨砌詞否認過失犯行，雖無理由，但原判決既
      有上開可議之處，仍應由本院將原判決撤銷改判。
（二）爰審酌台灣地區每年因車禍傷亡之人數甚眾，造成多少家庭破碎，而被告違反
      紅燈禁止左轉之規定，貿然違規左轉，此一歸責事由，係存在於駕駛人自身，
      駕駛者本身即可決定是否遵守，苟駕駛人無意遵守行車管制燈號，任意直行或
      轉彎，則所有之道路交通安全規則，對被告而言，不啻規範盡失，無形中提高
      其餘與之同時段、參與道路行駛者之危險性，豈非人人自危，被告違反上開規
      定，本身對於車禍之發生，具嚴重過失，及被害人乙○○受傷不治死亡、告訴
      人己○○所受傷害之程度、被害人乙○○與有過失，其拒絕履行調解條件賠償
      損害及其犯罪目的、行為手段、犯罪所生危害甚鉅、犯罪後態度等一切情狀乃
      量處如主文第二項所示之刑，以示懲戒。
五、法律之適用：
據上論斷，應依刑事訴訟法第三百六十九條第一項前段、第三百六十四條、第二百九
十九條第一項前段，刑法第二百七十六條第二項、第二百八十四條第二項前段、第五
十五條前段、第六十二條前段，罰金罰鍰提高標準條例第一條前段，判決如主文。
本案經檢察官呂丁旺到庭執行職務。
中      華      民      國      九十二    年      七    月    三十一    日
                          臺灣高等法院交通法庭
                              審判長法  官  溫  耀  源
                                    法  官  何  菁  莪
                                    法  官  邱  同  印
右正本證明與原本無異。
如不服本判決，應於收受送達後十日內向本院提出上訴書狀，其未敘述上訴之理由者
並得於提起上訴後十日內向本院補提理由書（均須按他造當事人之人數附繕本）。
                                    書記官  莊  昭  樹
中      華      民      國    九十二    年      七      月    三十一    日
附錄本案論罪科刑法條全文：
刑法第二百七十六條
因過失致人於死者，處二年以下有期徒刑、拘役或二千元以下罰金。
從事業務之人，因業務上之過失犯前項之罪者，處五年以下有期徒刑或拘役，得併科
三千元以下罰金。


司法院資訊處製作；財團法人民間司法改革基金會備份。
